臺灣高等法院民事判決
110年度上易字第117號
上  訴  人  朱冠豪  
訴訟代理人  張晉豪律師
上  訴  人  朱哲雄  
訴訟代理人  朱貴宏  
被 上訴 人  劉若雪  
訴訟代理人  張淑瑛律師
上列當事人間請求侵權行為損害賠償事件，上訴人對於中華民國
109年12月8日臺灣新北地方法院109年度訴字第944號第一審判決
，提起上訴，本院於110年7月20日言詞辯論終結，判決如下：
    主  文
原判決關於命上訴人連帶給付逾新臺幣玖萬陸仟零陸拾壹元本息
部分，及該部分假執行之宣告，暨除確定部分外訴訟費用之裁判
，均廢棄。
上開廢棄部分，被上訴人在第一審之訴及假執行之聲請均駁回。
其餘上訴駁回。
第一審除確定部分外、第二審訴訟費用均由上訴人連帶負擔十分
之七，餘由被上訴人負擔。
　　事實及理由
壹、程序方面：
一、按訴訟標的對於共同訴訟之各人必須合一確定者，共同訴訟
    人中一人之行為有利益於共同訴訟人者，其效力及於全體，
    此觀民事訴訟法第56條第1項第1款前段規定自明。又債權人
    以各連帶債務人為共同被告提起給付之訴，被告一人提出非
    基於其個人關係之抗辯有理由者，對於被告各人方屬必須合
    一確定，應適用上開規定。查被上訴人依民法第184條第1項
    前段、第187條第1項規定，訴請上訴人甲○○與乙○○連帶賠償
    。原審判決後，甲○○以含非基於個人關係之抗辯事由提起上
    訴，形式上有利於未提起上訴之共同訴訟人乙○○，且本院審
    理結果，認上訴為一部有理由（詳後述），依上說明，上訴
    效力及於未上訴之乙○○，乙○○自應視同上訴，爰併列其為上
    訴人。
二、甲○○係於民國00年0月0日生，有戶籍謄本可稽（見原審卷第
    31頁），於上訴後滿20歲取得訴訟能力，並具狀聲明承受訴
    訟（見本院卷第115頁），核無不合。　　
三、於訴訟能力有欠缺之人所為之訴訟行為，經法定代理人之承
    認，溯及於行為時發生效力；第一審之訴訟程序有重大之瑕
    疵者，如兩造同意願由第二審法院就該事件為裁判者，應自
    為判決，此觀民事訴訟法第48條、第451條第1項、第2項規
    定甚明。查甲○○於109年1月22日起訴時為限制行為能力人，
    並無訴訟能力，於原審自為訴訟行為，未經法定代理人即其
    父乙○○合法代理，訴訟程序自有重大之瑕疵。惟乙○○已於本
    院承認之（見本院卷第82頁），且兩造均同意由本院自為裁
    判（見本院卷第132、199、232頁），本院自得依法審判。
貳、實體方面：
一、被上訴人主張：甲○○於107年12月29日凌晨時分（斯時為限制行為能力人，乙○○為其法定代理人），無照駕駛車牌000-000號普通重型機車，沿新北市三重區正義北路由西向東往龍門路方向直行，行經正義北路與安樂街交岔路口時，本應注意不得超速行駛，及注意車前狀況，並隨時採取必要的安全措施，且依當時客觀狀況無不能注意之情事，竟超速行駛，且未注意車前狀況，適伊於上開路口由北向南步行穿越正義北路，遭甲○○駕駛上開機車撞擊（下稱本件車禍），致伊受有右側脛腓骨骨折、右側第4、5、6肋骨骨折、頭部損傷、臉部撕裂傷、左側顴骨骨折等傷害（下稱系爭傷害），因而支出醫療及交通費用新臺幣（下同）7萬6,165元、受有相當於看護費用之損害7萬2,000元、不能工作之損失13萬8,600元及非財產上損害20萬元，共計48萬6,765元，扣除伊應負擔50％之過失責任、已受領強制險理賠6萬6,872元、甲○○賠償4萬元後，尚餘13萬6,511元，應由上訴人連帶賠償等情。爰依民法第184條第1項前段、第187條第1項規定，求為命上訴人連帶給付13萬6,511元及自起訴狀繕本送達翌日起算法定遲延利息之判決（原審就此部分為上訴人敗訴之判決，甲○○提起上訴，乙○○視同上訴；其餘未繫屬本院部分，不予贅述）。
二、上訴人則以：伊雖未注意車前狀況，但未超速，且無照駕駛
    與本件車禍之發生無相當因果關係。交通費用部分，被上訴
    人與其就診醫院均位於市區，可使用大眾運輸工具，無支出
    計程車費用之必要。看護費用部分，並無全日看護之必要。
    不能工作之損失部分，被上訴人本無工作，且領有中度身心
    障礙證明，本件車禍與其不能工作之損害無相當因果關係。
    非財產上損害部分，請求金額過高。另本件車禍之肇事主因
    係被上訴人違規穿越正義北路，應有民法第217條規定之適
    用等語，資為抗辯。上訴聲明：㈠原判決關於命上訴人給付
    部分及該部分假執行之宣告均廢棄。㈡上開廢棄部分，被上
    訴人在第一審之訴及假執行之聲請均駁回。
三、甲○○於107年12月29日凌晨時分，無照駕駛車牌000-000號普
    通重型機車，沿新北市三重區正義北路由西向東往龍門路方
    向直行，行經正義北路與安樂街交岔路口時，適被上訴人於
    上開路口由北向南步行穿越正義北路，遭甲○○駕駛上開機車
    撞擊，致被上訴人受有系爭傷害；被上訴人支出醫療及交通
    費用共計7萬6,165元，已受領強制汽車責任保險給付7萬2,6
    72元（見本院卷第99頁）及甲○○賠償4萬元等事實，為兩造
    所不爭執（見本院卷第134、135、232頁），堪信屬實。被
    上訴人請求上訴人連帶賠償損害，為上訴人以前詞所拒。茲
    就爭點論述如下：
　㈠甲○○之過失情節為超速、未注意車前狀況：
　⒈行車速度，依速限標誌或標線之規定，無速限標誌或標線者
    ，行車時速不得超過50公里；汽車行駛時，駕駛人應注意車
    前狀況，並隨時採取必要之安全措施，道路交通安全規則第
    93條第1項第1款本文、第94條第3項分別定有明文，且均為
    駕駛人駕車上路不得諉為不知之注意義務。又本件車禍發生
    地點之正義北路速限為時速50公里，為兩造所不爭執（見本
    院卷第233頁），並有道路交通事故調查報告表㈠可佐（見原
    法院109年度重司調字第33號卷〈下稱調字卷〉第66頁），堪
    信屬實。故甲○○在正義北路駕駛重型機車，自應注意行車速
    度不得超過時速50公里，且應注意車前狀況，並隨時採取必
    要之安全措施。
　⒉被上訴人主張甲○○行車速度超過時速50公里一節，為上訴人
    所否認。然甲○○於107年12月29日警詢時及少年法庭法官108
    年10月15日調查詢問時自承之行車速度分別為時速60至70公
    里間、50至60公里間（見調字卷第68頁、外放原法院108年
    度少調字第1289號影卷第40頁），均超過時速50公里。審諸
    甲○○於本件車禍發生後甫經警詢問，記憶清晰，亦無暇思量
    自身利害關係，且與10個月後法官詢問之陳述大致相同，所
    稱之行車速度均超過時速50公里，其不利於己之陳述堪予採
    信，自可認其確有超速情事。上訴人否認甲○○超速，並無足
    取。至被上訴人主張甲○○未注意車前狀況，為上訴人所不爭
    執（見本院卷第84、134、135、232、235頁），新北市政府
    車輛行車事故鑑定會鑑定意見、新北市車輛行車事故鑑定覆
    議會鑑定覆議意見均同此認定（見本院卷第23至28頁），亦
    屬可信。
　⒊本件車禍發生時，天候晴，夜間有照明，市區道路鋪裝柏油
    ，乾燥無缺陷，無障礙物，視距良好，有道路交通事故調查
    報告表㈠為證（見調字卷第66頁），且上訴人不爭執甲○○依
    當時客觀狀況並無不能注意之情事（見本院卷第134、135、
    232頁）。基上，甲○○駕駛重型機車，本應注意行車速度不
    得超過時速50公里，亦應注意車前狀況，並隨時採取必要之
    安全措施，且無不能注意之情事，惟疏未注意及此，竟超速
    行駛，且未注意車前狀況，因而撞擊在路口正在穿越正義北
    路之被上訴人，甲○○就本件車禍之發生自有超速及未注意車
    前狀況之過失。 
　⒋被上訴人另主張甲○○無照駕駛一節，固為上訴人所不爭執（
    見本院卷第84、134、135、232頁），然否認此亦為肇事原
    因。審諸駕駛執照之核發，屬公路監理機關之行政管理措施
    ，與駕駛人有無過失或車禍是否發生，並無必然關聯性，且
    甲○○於本件車禍時未滿18歲，是其無駕駛執照係因未達考領
    駕駛執照之法定最低年齡（道路交通安全規則第60條第1項
    第1款規定參照），與其駕駛技術是否純熟無涉。被上訴人
    未證明甲○○未考領駕駛執照，亦為造成本件車禍之肇事原因
    ，自不能認為甲○○無照駕駛與本件車禍間有相當因果關係，
    亦無從認定屬甲○○之過失情節，被上訴人此部分主張即屬無
    據。
　㈡被上訴人因本件車禍受有41萬7,165元之損害：
　⒈就被上訴人主張之損害賠償項目與金額，析述如下：
　  ⑴上訴人固不爭執被上訴人支出醫療及交通費用7萬6,165元
      之事實及支出醫療費用之必要性，惟以前詞否認支出交通
      費用之必要性（見本院卷第132頁）。然參諸被上訴人因
      本件車禍所受系爭傷害，包含右側脛腓骨骨折，係位於小
      腿處，有骨骼位置示意圖可參（見本院卷第227頁），兩
      造對此並無異詞（見本院卷第233頁）；且被上訴人受傷
      就醫，醫囑需休養6個月、專人看護2個月及使用助行器、
      輪椅，亦有新北市立聯合醫院乙種診斷書為憑（見調字卷
      第25頁）等情以觀，可認被上訴人因本件車禍傷及腿部，
      影響行走能力程度非輕，有搭乘計程車往返就醫之需求，
      則所支出之交通費用自具有必要性。故被上訴人主張其因
      本件車禍支出必要之醫療及交通費用7萬6,165元為本件車
      禍所生損害等情，自屬有據。
　  ⑵親屬代為照顧被害人之起居，固係基於親情，但親屬看護
      所付出之勞力並非不能評價為金錢，雖因二者身分關係而
      免除被害人之支付義務，惟此種基於身分關係之恩惠，自
      不能加惠於加害人。故由親屬看護時雖無現實看護費之支
      付，仍應認被害人受有相當於看護費之損害，得向加害人
      請求賠償，始符公平原則（最高法院94年度台上字第1543
      號判決意旨參照）。查被上訴人因本件車禍受傷後，有專
      人看護2個月之必要，看護費用標準為每日1,200元，實際
      由親屬看護等事實，為兩造所不爭執（見本院卷第134、1
      35、232頁），並有新北市立聯合醫院乙種診斷書可憑（
      見調字卷第25頁），堪信屬實。故被上訴人主張其因本件
      車禍受有相當於看護費用之損害共計7萬2,000元【計算式
      ：1,200×30×2＝72,000】，自屬有據。上訴人雖否認全日
      看護之必要，然其對於被上訴人病況需由專人看護之情既
      無爭執，且衡諸事理，被上訴人亦無一日之中部分時間不
      能自理生活，部分時間可以自理之情況，自有受全日看護
      之必要，上訴人所辯並不可採。
　  ⑶被上訴人因本件車禍有休養6個月之必要，為兩造所不爭執
      （見本院卷第134、135、232頁），並有新北市立聯合醫
      院乙種診斷書可憑（見調字卷第25頁），可以採信。被上
      訴人主張以基本工資每月2萬3,100元計算不能工作之損失
      ，則為上訴人所否認。審諸被上訴人雖未提出其於本件車
      禍前工作之任職或薪資證明，依原審查詢之稅務電子閘門
      財產所得調件明細表，亦無106、107年之所得紀錄（見原
      審限閱卷第4至5頁）；然依被上訴人之身心障礙證明記載
      其障礙等級僅為「中度」（見調字卷第11頁），應非毫無
      工作能力，且被上訴人陳稱其於本件車禍前打零工維生（
      見本院卷第194頁），亦為上訴人所不爭執（見本院卷第2
      33頁），可見被上訴人雖未證明其於本件車禍前有全職工
      作，但仍應具有一定之工作能力並曾工作取得報酬之事實
      ，可以認定。而基本工資為行政院勞動部依勞動基準法第
      21條第2項規定，經基本工資審議委員會擬訂，係根據國
      家經濟發展狀況、躉售物價指數、消費者物價指數、國民
      所得與平均每人所得、各業勞動生產力及就業狀況、各業
      勞工工資及家庭收支調查統計等項目所審定，有相當之客
      觀性及公正性，就全職工作之薪資，固具有相當之參考價
      值，但依被上訴人提出之法律扶助基金會新北分會申請人
      資力審查詢問表，記載其「符合社會救助法所規定之低收
      入戶，且有攜帶政府核發之期限內低收入戶證明」等詞（
      見調字卷第21頁），可知被上訴人打零工之每月收入少於
      最低生活費標準，而社會救助法第4條第2項規定公布之10
      7年新北市最低生活費為1萬4,385元，此為公告周知之事
      實，僅稍高於基本工資每月2萬3,100元之半數。被上訴人
      打零工收入既低於最低生活費標準，則其因本件車禍所受
      不能工作之損失，以基本工資之半數即每月1萬1,550元【
      計算式：23,100÷2＝11,550】計算，應屬適當。據此，以
      休養6個月期間計算，共計6萬9,300元【計算式：11,550×
      6＝69,300】。被上訴人請求不能工作之損失，以此金額為
      限，逾此部分，則屬無據。
　  ⑷非財產損害之賠償須以人格權遭遇侵害，使精神上受有痛
      苦為必要，其核給之標準固與財產上損害之計算不同，然
      非不可斟酌雙方身分資力與加害程度，及其他各種情形核
      定相當之數額。查被上訴人為國中畢業，領有身心障礙手
      冊，本件車禍前以臨時工為生；甲○○大學肄業，平時有打
      工；乙○○為高職畢業，在屠宰場工作等節，業據兩造陳明
      在卷（見原審卷第38頁、本院卷第194、233頁）。觀諸兩
      造之106、107年稅務電子閘門財產所得調件明細表所載，
      兩造於各該年度均無所得，除乙○○名下有2輛86年、89年
      出廠之汽車外，其餘皆無財產資料（見原審限閱卷第3至1
      1頁）。上情均為兩造所不爭執（見本院卷第233頁）。又
      被上訴人因本件車禍受有系爭傷害，醫囑休養6個月、專
      人看護2個月，均如前述，傷勢非輕，自受有相當之精神
      痛苦。本院審酌上情，及兩造之教育程度、身分、社會地
      位、經濟狀況、被上訴人所受精神痛苦程度等一切情狀，
      認被上訴人請求非財產上損害賠償20萬元，應屬適當。
　⒉準此，被上訴人因本件車禍所受損害項目與金額，分別為醫
    療及交通費用7萬6,165元、相當於看護費用之損害7萬2,000
    元、不能工作之損失6萬9,300元、非財產上損害20萬元，共
    計41萬7,465元。
　㈢上訴人應連帶賠償9萬6,061元本息：
　⒈過失不法侵害他人之權利者，負損害賠償責任；限制行為能
    力人，不法侵害他人之權利者，以行為時有識別能力為限，
    與其法定代理人連帶負損害賠償責任；不法侵害他人之身體
    或健康者，對於被害人因此增加生活上之需要時，應負損害
    賠償責任；不法侵害他人之身體、健康者，被害人雖非財產
    上之損害，亦得請求賠償相當之金額，此觀民法第184條第1
    項前段、第187條第1項、第193條第1項、第195條第1項前段
    規定甚明。查甲○○超速及未注意車前狀況之過失駕駛行為造
    成本件車禍致被上訴人受有系爭傷害，業如前述；且甲○○斯
    時僅年滿17歲，法定代理人為其父乙○○，亦有戶籍謄本為據
    （見原審卷第31頁）。則被上訴人主張其遭過失不法侵害身
    體權、健康權造成損害，上訴人應連帶負財產上及非財產上
    之損害賠償責任，自屬有據。
　⒉惟損害之發生，被害人與有過失者，法院得減輕賠償金額，
    或免除之，此觀民法第217條規定甚明。是如被害人就損害
    之發生亦有過失，自應按被害人與行為人之過失責任比例，
    減輕行為人之賠償金額。又設有行人穿越道者，行人穿越道
    路，必須經由行人穿越道穿越，不得在其100公尺範圍內穿
    越道路，道路交通安全規則第134條第1項第1款亦有明文。
    被上訴人不爭執其穿越正義北路時與行人穿越道距離未滿10
    0公尺而有過失（見本院卷第84、134、135頁），並有新北
    市政府車輛行車事故鑑定會鑑定意見書、新北市車輛行車事
    故鑑定覆議會鑑定覆議意見書為憑（見本院卷第23至28頁）
    ，對於本件車禍之發生自屬與有過失。衡諸被上訴人之過失
    情節為未依規定穿越道路，甲○○之過失情節則為超速及未注
    意車前狀況及過失情節程度輕重等一切情狀，堪認被上訴人
    與甲○○同為肇事原因，各應就本件車禍之發生負50％之過失
    責任。至鑑定意見未考量甲○○超速之肇事因素、覆議意見認
    甲○○無照駕駛亦為肇事因素，均與本院前揭認定不符，此部
    分尚非可採，併此敘明。是依上開比例結果，損害賠償金額
    為20萬8,733元【計算式：417,465×50％＝208,733，元以下四
    捨五入】。
　⒊保險人依本法規定所為之保險給付，視為被保險人損害賠償
    金額之一部分；被保險人受賠償請求時，得扣除之，強制汽
    車責任保險法第32條定有明文。又因連帶債務人中之1人為
    清償、代物清償、提存、抵銷或混同而債務消滅者，他債務
    人亦同免其責任，民法第274條亦規定甚明。是就被害人領
    取之強制汽車責任保險給付，及行為人已賠償之金額，應於
    被害人之損害賠償金額中扣除之。查被上訴人已受領強制汽
    車責任保險給付7萬2,672元（見本院卷第99頁、第157至159
    頁）及甲○○賠償之4萬元等事實，為兩造所不爭執，業如前
    述，且兩造均同意以上開金額扣除被上訴人請求金額之本金
    （見本院卷第133、134、232頁），故上訴人應連帶賠償被
    上訴人9萬6,061元【計算式：208,733－72,672－40,000＝96,0
    61】。
　㈣給付無確定期限者，債務人於債權人得請求給付時，經其催
    告而未為給付，自受催告時起，負遲延責任。其經債權人起
    訴而送達訴狀，與催告有同一之效力；遲延之債務，以支付
    金錢為標的者，債權人得請求依法定利率計算之遲延利息；
    應付利息之債務，其利率未經約定，亦無法律可據者，週年
    利率為5％，此觀民法第229條第2項、第233條第1項、第203
    條規定甚明。本件給付為損害賠償之債，並無約定給付期限
    及遲延利息之利率，揆諸前揭法條規定，被上訴人以起訴狀
    繕本送達上訴人翌日即109年3月11日（見調字卷第81頁）起
    算法定遲延利息，亦屬有據。
四、綜上所述，被上訴人依民法第184條第1項前段、第187條規
    定，請求上訴人連帶給付9萬6,061元，及自109年3月11日起
    至清償日止，按週年利率5％計算之利息，洵屬正當，應予准
    許。逾此範圍之請求，則屬無據，不應准許。原審就逾上開
    應准許部分，為上訴人敗訴之判決，並為准、免假執行之宣
    告，容有未洽。上訴意旨指摘原判決此部分不當，求予廢棄
    改判，為有理由。爰由本院將原判決此部分廢棄，改判如主
    文第2項所示。至上開應准許部分，原審為上訴人敗訴之判
    決，並為准、免假執行之宣告，核無不合。上訴意旨指摘原
    判決此部分不當，求予廢棄改判，為無理由，應駁回此部分
    上訴。
五、本件事證已臻明確，兩造所為其餘攻擊、防禦及舉證，經本
    院審酌後，認與判決結論均無影響，爰不一一論列，附此敘
    明。
參、據上論結，本件上訴為一部有理由，一部無理由，依民事訴
    訟法第450條、第449條第1項、第79條、第85條第2項，判決
    如主文。
中　　華　　民　　國　 110  　年　　8　　 月　  3 　　日
                  民事第十八庭 
                        審判長法  官  黃明發
                              法  官  周美雲
　　　　　　　　　　　　　　　法  官  賴彥魁   
正本係照原本作成。
不得上訴。
中　　華　　民　　國　 110  　年　　8　　 月　  3　 　日
                              書記官  高瑞君